【裁判字號】    96,訴,1064
【裁判日期】    970917
【裁判案由】    商業會計法等
【裁判全文】
臺灣板橋地方法院刑事判決              96年度訴字第1064號
公  訴  人  臺灣板橋地方法院檢察署檢察官
被      告  丙○○
上列被告因違反商業會計法等案件，經檢察官提起公訴（95年度
偵緝字第2977號），嗣因被告於本院準備程序中就被訴事實為有
罪之陳述，本院告知被告簡式審判程序之旨，並聽取當事人之意
見後，由本院合議庭裁定改由受命法官獨任依簡式審判程序進行
，判決如下：
    主  文
丙○○共同連續商業負責人，以明知為不實之事項，而填製會計
憑證，處有期徒刑伍月，如易科罰金，以銀元佰元即新臺幣玖
佰元折算壹日；減為有期徒刑貳月拾伍日，如易科罰金，以銀元
佰元即新臺幣玖佰元折算壹日。
    事  實
一、丙○○受乙○○（所涉偽造文書案件，業經臺灣高等法院以
    96年度上訴字第2843號判處有期徒刑10月，減為有期徒刑5
    月，並於96年10月15日確定在案）之邀，擔任址設於臺北縣
    新莊市○○路289 巷6 號1 樓「華梵國際有限公司」（下稱
    華梵公司）之登記負責人，約定以由乙○○另提供一份月薪
    新臺幣（下同）4 萬元之工作為代價，而提供其身分證件及
    印章予乙○○，登記丙○○為董事，執行業務並代表華梵公
    司（任職期間為93年3 月24日至93年5 月23日），為商業會
    計法規範之商業負責人（起訴書贅載為稅捐稽徵法之納稅義
    務人）。其明知華梵公司為虛設公司，並無銷貨營運之事實
    ，竟與乙○○間共同基於填製不實會計憑證及幫助他人逃漏
    稅捐之概括犯意聯絡，連續於上述丙○○任職期間，多次以
    明知為不實之事項而填製如附表一所示華梵公司所申購之統
    一發票會計憑證共18紙（起訴書誤載為共計210 紙，業經蒞
    庭公訴人當庭更正之），分別交付予如附表一所示之公司（
    起訴書贅載為交付予「順克達企業有限公司」、「佳洋電腦
    科技有限公司」、「蕃薯網科技股份有限公司」等，業經蒞
    庭公訴人更正之），作為進項憑證，如附表所示之公司依營
    業稅法規定申報營業稅時，持如附表所示之統一發票會計憑
    證用以申報扣抵進項稅額，以此不正當方法幫助如附表所示
    之公司逃漏營業稅額共計463,002 元（起訴書誤載為2,971,
    110 元，業經蒞庭公訴人當庭更正之），足以生損害於稅捐
    稽徵機關對於課稅管理之正確性。
二、案經財政部臺灣省北區國稅局函送臺灣板橋地方法院檢察署
    檢察官偵查起訴。
    理  由
壹、有罪部分：
一、查本件被告丙○○所犯並非死刑、無期徒刑、最輕本刑為三
    年以上有徒刑之罪或高等法院管轄第一審案件，而其於準備
    程序進行中，被告先就被訴事實為有罪之陳述，經法官告知
    簡式審判程序之旨，並聽取公訴人及被告之意見後，本院認
    適宜改依簡式審判程序進行，爰依刑事訴訟法第273 條之1
    第1 項、第284 條之1 規定，由本院合議庭以裁定由受命法
    官獨任進行簡式審判程序，合先敘明。
二、上揭事實，業據被告丙○○於本院審理時坦承不諱，且案外
    人乙○○於本院準備程序中對於被告供稱其有受僱於乙○○
    擔任華梵公司名義負責人乙節亦不爭執，並有房屋租賃契約
    書（承租地址：臺北縣新莊市○○路289 巷6 號1 樓、承租
    人：丙○○、租期：93年4 月1 日起至94年3 月31日止）、
    使用統一發票申請書（申請日期：93年5 月4 日）、營業人
    變更登記查簽表（營利事業統一編號00000000、新稅籍編號
    ：00 0000000）、臺縣政府營利事業登記核准通知書（93年
    4 月7 日北府建登字第0930214609號）、被告出具之委託書
    （委託辦理營利事業登記）、營利事業統一發證變更登記申
    請書、財政臺灣省北區國稅局新莊稽徵所93年12月20日北區
    國稅新莊三字第0930019717號函附華梵公司變更登記表（93
    年5 月24日變更登記負責人為林志慶）、經濟部93年3 月24
    日經授中字第09331842240 號函附華梵公司變更登記表（93
    年3 月24日變更登記負責人為丙○○）、華梵公司股東同意
    書、公司章程各1 份（見臺灣板橋地方法院檢察署94年度交
    查字第962 號偵查卷第70至71頁、第79至102 頁）、財政部
    臺灣省北區國稅局營業人進銷項交易對象彙加明細表（含華
    梵公司、孟慶國際企業有限公司、卓富有限公司、忻昕股份
    有限公司、同欣興業有限公司之交易對象明細，以上詳見同
    上偵查卷第143 至146 頁、本院卷(一)第49至53頁）、財政部
    臺灣省北區國稅局新莊稽徵所涉嫌虛設行號查簽表（審查）
    、專案申請調檔統一發票查核名冊、專案申請調檔統一發票
    查核清單、臺灣高等法院96年度上訴字第2843號刑事判決書
    （乙○○被訴偽造文書案件）、本院97年度易字第552 號刑
    事判決書（孟慶國際企業有限公司名義負責人丁○○被訴違
    反稅捐稽徵法案件）等件在卷可稽。被告自白有上開證據可
    資佐證，核與事實相符。本案事證已臻明確，被告犯行洵堪
    認定，應依法論科。
三、新舊法之比較：
  (一)商業會計法第71條第1 款原規定：「商業負責人、主辦及經
    辦會計人員或依法受託代他人處理會計事務之人員有左列情
    事之一者，處五年以下有期徒刑、拘役或科或併科新臺幣十
    五萬元以下罰金：一、以明知為不實之事項，而填製會計憑
    證或記入帳冊者。」，嗣該法於95年5 月24日修正公布，並
    自公布日施行，修正後之商業會計法第71條第1 款規定：「
    商業負責人、主辦及經辦會計人員或依法受託代他人處理會
    計事務之人員有下列情事之一者，處五年以下有期徒刑、拘
    役或科或併科新臺幣六十萬元以下罰金：一、以明知為不實
    之事項，而填製會計憑證或記入帳冊。」，比較新舊法結果
    ，以修正前之商業會計法第71條第1 款規定對被告為有利，
    依刑法第2 條第1 項但書規定，自應適用修正前之規定處斷
    。
  (二)被告行為後，刑法於94年1 月7 日修正，於94年2 月2 日公
    布，並於95年7 月1 日施行。按行為後法律有變更者，適用
    行為時之法律。但行為後之法律有利於行為人者，適用最有
    利於行為人之法律，刑法第二條第一項定有明文（刑法第2
    條係規範行為後法律變更所生新舊法律比較適用之準據法，
    是刑法第2 條本身雖經修正，但該條文既屬適用法律之準據
    法，本身尚無比較新舊法之問題，應逕適用裁判時之刑法第
    2 條規定以決定適用之刑罰法律）。又比較時應就罪刑有關
    之共犯、未遂犯、想像競合犯、牽連犯、連續犯、結合犯，
    以及累犯加重、自首減輕暨其他法定加減（如身分加減）與
    加減例等一切規定，綜其全部罪刑之結果而為比較（最高法
    院95年第8 次刑事庭會議決議參照）。
  (1)刑法第28條原規定「二人以上共同實施犯罪之行為者，皆為
    正犯」，經修正為「二人以上共同實行犯罪之行為者，皆為
    正犯」，亦即新法共同正犯之範圍已有限縮，排除陰謀犯、
    預備犯之共同正犯，經比較新舊法，修正後刑法第28條規定
    未有利於被告。
  (2)被告行為時，關於罰金之最低額，修正前刑法第33條第5 款
    規定：「罰金：（銀元）一元以上。」經依現行法規所定貨
    幣單位折算新臺幣條例第二條規定折算後，上開罰金刑之最
    低數額為新臺幣三元。而修正後刑法第33條第5 款則規定：
    「罰金：新臺幣一千元以上，以百元計算之」，即修正後之
    罰金刑最低數額，已提高為新臺幣一千元，比較新舊法適用
    結果，此部分以被告行為時之舊法較有利於被告。
  (3)刑法第55條後段關於牽連犯規定，修正後刑法第55條後段業
    已刪除，如依修正前刑法第55條後段，行為人犯一罪而方法
    或結果之行為犯他罪名者，從一重處斷，依新刑法規定則分
    論併罰之。經新舊法比較結果，自以適用修正前之刑法第55
    條後段較有利於被告，而應適用修正前該條規定。
  (4)刑法第56條關於連續犯規定，修正後刑法第56條業已刪除，
    如依修正前刑法第56條，行為人連續數行為而犯同一之罪名
    者，以一罪論，但得加重其刑至二分之一，依新刑法規定則
    一罪一罰。經新舊法比較結果，自以適用修正前之刑法第56
    條較有利於被告，而應適用修正前該條規定。
  (5)綜合上述各條文修正前、後之比較，就修正後之罰金最低數
    額，較修正前提高，顯然不利於被告；不論依修正前或修正
    後刑法第28條規定均成立共同正犯；另牽連犯、連續犯部分
    ，則以修正前之規定有利於被告，揆諸前揭最高法院決議所
    揭示之罪刑綜合比較原則，依刑法第2 條第1 項前段之規定
    ，應整體適用行為時即修正前之規定。
  (三)又刑法有關易科罰金（包括其折算標準）之修正，乃相當於
    科刑規範事項之變更，故如行為後有關易科罰金之規定有所
    變更者，亦應依刑法第2 條第1 項規定，為新舊法之「從舊
    從輕」比較；且所謂比較新舊法應整體適用，不能割裂適用
    ，乃係指與罪刑有關之本刑而言，並不包括易科罰金在內之
    易刑處分，故事關刑罰執行之易刑處分仍應分別適用最有利
    於行為人之法律（參看最高法院96年台上字第2233號判決）
    。按修正後之刑法第41條第1 項前段關於得易科罰金之折算
    標準，由「得以一元以上三元以下折算一日」（按：此規定
    配合修正前罰金罰鍰提高標準條例第二條【現已刪除】規定
    ，就其原定數額提高為一百倍折算一日，則最高應以銀元三
    百元折算一日，經折算為新臺幣後，應以新臺幣九百元折算
    為一日），提高為「以新臺幣一千元、二千元或三千元折算
    一日」，並刪除「因身體、教育、職業、家庭之關係或其他
    正當事由，執行顯有困難」之條件。是以修正前關於易科罰
    金之折算標準金額較低，經比較新舊法結果，修正前之規定
    對被告自係較為有利，應依刑法第2 條第1 項前段規定，適
    用修正前之刑法第41條第1 項前段規定。
四、按統一發票乃商業會計法第15條第1 款所列之原始憑證，屬
    商業會計憑證之一種，係營業人依營業稅法規定於銷售貨物
    或勞務時，開立並交付予買受人之交易憑證，足以證明會計
    事項之經過，應屬商業會計法所稱之會計憑證。又被告與案
    外人乙○○明知為不實之事項而填製統一發票會計憑證，並
    行使而持之交付予如附表一所示之公司申報營業稅，幫助如
    附表一所示之公司逃漏營業稅，被告為華梵公司之名義負責
    人，對於上揭結果，應可預見，核被告所為，係犯修正前商
    業會計法第71條第1 款之商業負責人填製不實會計憑證罪（
    公訴意旨認係犯修正後之商業會計法第71條第1 款之商業負
    責人填製不實會計憑證罪，容有誤會，附此陳明）、稅捐稽
    徵法第43條第1 項之幫助逃漏稅罪。被告與案外人乙○○間
    ，就幫助他人逃漏稅捐之犯行，有共同犯意聯絡，並推由被
    告實施，應以共同正犯論；就填製不實會計憑證部分，係有
    商業負責人身分之被告而與無該身分之案外人乙○○共同實
    施犯罪，為身分犯，依修正前刑法第31條第1 項之規定，亦
    應為共同正犯，公訴意旨認被告均應依幫助犯論擬，且漏未
    論述共同正犯，容有誤會。又被告前後多次填製不實會計憑
    證、幫助他人逃漏稅捐之犯行，均時間緊接，手法相同，各
    觸犯構成要件相同之罪名，顯係基於概括犯意反覆實施，均
    應依修正前刑法第56條關於連續犯之規定，論以一罪，並均
    加重其刑。至被告所犯連續填製不實會計憑證罪及連續幫助
    他人逃漏稅捐二罪間，具有方法、目的之牽連關係，應依修
    正前刑法第55條關於牽連犯之規定，從一情節較重之商業負
    責人填製不實會計憑證罪論處。爰審酌被告之品行、智識程
    度，其犯罪之手段、其擔任華梵公司名義負責人之期間非長
    、對稅捐稽徵機關對於課稅管理正確性所生危害程度及其犯
    罪後坦承犯行態度尚稱良好等一切情狀，量處如主文所示之
    刑，並依修正前刑法第41條第1 項前段規定諭知易科罰金之
    折算標準。又查中華民國九十六年罪犯減刑條例業經立法院
    制定，並業經總統於96年7 月4 日公布，自96年7 月16日起
    生效，茲因被告為上開犯行之犯罪時間在96年4 月24日以前
    ，合於減刑條件，應依中華民國九十六年罪犯減刑條例第2
    條第1 項第3 款、第7 條之規定，減刑如主文所示之減得之
    刑，並依修正前刑法第41條第1 項前段規定諭知易科罰金之
    折算標準。
貳、不另為無罪諭知部分：
一、公訴意旨另以：被告為華梵公司之登記負責人，為稅捐稽徵
    法之納稅義務人，其明知華梵公司並無實際進貨之事實，竟
    基於業務上登載不實之概括犯意，取得附表二所示虛設行號
    所開立不實統一發票共計9 張，總計進項金額為8,369,361
    元（起訴書係誤載為「興海味商行」、「美昱股份有限公司
    」所開立不實統一發票共計142 紙，總計金額39,733,773元
    ，嗣經蒞庭公訴人減縮犯罪事實為如附表二所示之虛設行號
    、統一發票張數及金額），充做進項憑證，登載於其業務上
    作成之文書即華梵公司之會計憑證，據以扣抵稅額，而足生
    損害於稅捐機關課稅之公平及正確性，因認被告此部分犯行
    亦涉犯違反商業會計法第71條第1 款之以明知為不實之事項
    ，而填製會計憑證罪嫌，並認該罪嫌即含有業務上登載不實
    之本質，而與刑法第215 條之從事業務之人登載不實事項於
    業務上文書罪係法規競合，依特別法優於普通法之原則，優
    先適用商業會計法第71條第1 款之罪嫌等語。
二、按犯罪事實應依證據認定之，無證據不得認定犯罪事實；不
    能證明被告犯罪者，應諭知無罪之判決，刑事訴訟法第154
    條第2 項、第301 條第1 項定有明文。次按刑法第二百十五
    條所謂業務上登載不實之文書，乃指基於業務關係，明知為
    不實之事項，而登載於其等業務上作成之文書而言。公司、
    行號向稅捐稽徵機關申報營業稅，係履行其公法上納稅之義
    務，並非業務行為。又營業人銷售額與稅額申報書，係公司
    、行號每二月向稅捐稽徵機關申報當期之銷售額與稅額之申
    報書，並非證明會計事項發生之會計憑證，最高法院84年度
    台上字第5999號判決要旨可參。
三、查如附表二所示之統一發票9 紙固俱屬虛偽不實，業據被告
    坦認屬實，並有財政部臺灣省北區國稅局信義稽徵所94年4
    月11日北區國稅信義三字第0940000816號函附刑事案件移送
    書（涉嫌人為興海味商行負責人甲○○）、財政部臺灣省北
    區國稅局刑事案件移送書（94年11月30日北區國稅審四字第
    0940030307號、涉嫌人湯美香）、本院95年度重訴字第54號
    刑事判決（健立興有限公司負責人湯美香被訴違反商業會計
    法等案件）等件存卷可考。然參照前揭最高法院判決意旨，
    公司行號向稅捐稽徵機關申報營業稅，係履行其公法上納稅
    之義務，並非業務行為，是案外人乙○○縱將如附表二所示
    之不實進項憑證事項登載於華梵公司業務上作成之文書即華
    梵公司之會計憑證上，並據以扣抵稅額（起訴書漏未載明究
    係何種會計憑證，似指營業稅結算申報書），亦無行使業務
    登載不實文書之可言，是以，被告自無何業務登載不實文書
    之情，無從逕繩以業務登載不實文書罪責，甚或以商業會計
    法第71條第1 款罪名相繩。此外，本院復查無其他積極證據
    足認被告涉犯商業會計法第71條第1 款罪嫌，不能證明被告
    此部分犯罪，揆諸前揭規定，此部分本應為被告無罪之諭知
    ，惟起訴書認此部分與前揭論罪科刑之部分有連續犯裁判上
    一罪之關係，爰不就此部分另為無罪之諭知，附此敘明。
據上論斷，應依刑事訴訟法第273 條之1 第1 項、第299 條第1
項前段，84年5 月19日修正公布，同年月21日生效施行之商業會
計法第71條第1 款，稅捐稽徵法第43條第1 項，刑法第11條前段
、第2 條第1 項、第28條，修正前刑法第56條、第55條、第41條
第1 項前段，修正前罰金罰鍰提高標準條例第2 條，現行法規所
定貨幣單位折算新臺幣條例第2 條，中華民國九十六年罪犯減刑
條例第2 條第1 項第3 款、第7 條，判決如主文。
本案經檢察官劉仕國到庭執行職務。
中    華    民    國    97    年    9     月    17    日
                  刑事第十八庭  法  官
以上正本證明與原本無異
如不服本判決應於送達後10日內向本院提出上訴狀
                                書記官  莊川億
中    華    民    國    97    年    9     月    17    日
附錄本案論罪科刑法條全文：
商業會計法第七十一條（八十四年五月十九日修正公布，同年月
二十一日生效施行）
商業負責人、主辦及經辦會計人員或依法受託代他人處理會計事
務之人員有下列情事之一者，處五年以下有期徒刑、拘役或科或
併科新臺幣十五萬元以下罰金：
一、以明知為不實之事項，而填製會計憑證或記入帳冊。
二、故意使應保存之會計憑證、會計帳簿報表滅失毀損。
三、偽造或變造會計憑證、會計帳簿報表內容或毀損其頁數。
四、故意遺漏會計事項不為記錄，致使財務報表發生不實之結果
    。
五、其他利用不正當方法，致使會計事項或財務報表發生不實之
    結果。
稅捐稽徵法第四十三條
教唆或幫助犯第四十一條或第四十二條之罪者，處三年以下有期
徒刑、拘役或科新臺幣六萬元以下罰金。
稅務人員、執行業務之律師、會計師或其他合法代理人犯前項之
罪者，加重其刑至二分之一。
稅務稽徵人員違反第三十三條規定者，除觸犯刑法者移送法辦外
，處一萬元以上五萬元以下罰鍰
 附表一
┌──────────┬──────────────┬──────────────┐
│                    │  開立之統一發票銷售額明細  │   提出申報扣抵稅額明細     │
│  營 業 人 名 稱    ├──┬─────┬─────┼──┬─────┬─────┤
│                    │張數│ 銷售金額 │  稅  額  │張數│ 銷售金額 │  稅  額  │
├──────────┼──┼─────┼─────┼──┼─────┼─────┤
│孟慶國際企業有限公司│  5 │ 1,877,951│    93,898│  5 │ 1,877,951│    93,898│
├──────────┼──┼─────┼─────┼──┼─────┼─────┤
│卓富有限公司        │ 10 │ 4,852,638│   242,632│ 10 │ 4,852,638│   242,632│
├──────────┼──┼─────┼─────┼──┼─────┼─────┤
│忻昕股份有限公司    │  3 │ 1,311,763│    65,588│  2 │   867,478│    43,374│
├──────────┼──┼─────┼─────┼──┼─────┼─────┤
│同欣興業有限公司    │  1 │ 1,661,970│    83,098│  1 │ 1,661,970│    83,098│
├──────────┼──┼─────┼─────┼──┼─────┼─────┤
│合            計    │ 19 │ 9,704,322│   485,216│ 18 │ 9,260,037│   463,002│
└──────────┴──┴─────┴─────┴──┴─────┴─────┘
附表二
┌────────┬──────┬──────┬─────┐
│ 營 業 人 名 稱 │統一發票張數│銷售金額合計│ 稅額合計 │
├────────┼──────┼──────┼─────┤
│健立興業有限公司│           2│   2,420,054│   121,003│
│（負責人湯美香）│            │            │          │
├────────┼──────┼──────┼─────┤
│興海味商行      │           3│   4,125,426│   206,271│
│（負責人甲○○）│            │            │          │
├────────┼──────┼──────┼─────┤
│卓富有限公司    │           4│   1,823,881│   327,274│
│台中分公司等    │            │            │          │
│（負責人卓孟嬌）│            │            │          │
├────────┼──────┼──────┼─────┤
│合            計│           9│   8,369,361│   418,467│
└────────┴──────┴──────┴─────┘


司法院資訊處製作；財團法人民間司法改革基金會備份。
